臺灣高等法院民事判決
110年度上字第565號
上  訴  人  王道旺台媒體股份有限公司

法定代理人  李玉生
上  訴  人  李明軒
共      同
訴訟代理人  張躍騰律師 
被 上訴 人  張家榞

上列當事人間請求損害賠償等事件，上訴人對於中華民國110年2
月26日臺灣臺北地方法院109年度訴字第2583號第一審判決提起
上訴，本院於111年1月25日言詞辯論終結，判決如下：
    主      文
原判決關於命上訴人為給付部分，及假執行之宣告，暨除確定部
分外訴訟費用之裁判，均廢棄。
上開廢棄部分，被上訴人在第一審之訴及假執行之聲請均駁回。
第一審訴訟費用除確定部分外，及第二審訴訟費用，均由被上訴
人負擔。
    事實及理由
一、被上訴人主張：伊前於民國106年3月12日代表珠寶廠商凱騏
    精品有限公司（下稱凱騏公司）參與錄製Viva電視購物台節
    目（下稱系爭節目），以販售凱騏公司之翡翠珠寶。詎受僱
    於上訴人王道旺台媒體股份有限公司（下稱王道公司）之記
    者即上訴人李明軒，竟於108年10月間，擷取伊於系爭節目
    之影像，並搭配「電視購物賣劣珠寶！？」、「鑑定書的種
    地和產品不符」、「買到劣貨」、「向地檢署檢舉」、「真
    劣玉石怎辨？」等不實字幕（下稱系爭言論），製作電視購
    物節目販售質地不符珠寶之新聞報導（下稱系爭報導）後，
    上傳至Youtube網站，致諸多廠商、親友認伊涉嫌販賣假珠
    寶。伊之名譽權、信用權及肖像權自受侵害，受有非財產上
    損害等情。爰依民法第18條、第184條第1項前段、第195條
    第1項前段及第188條第1項規定，求為命㈠王道公司應將系爭
    報導刪除；㈡上訴人應連帶給付伊新臺幣（下同）30萬元及
    自起訴狀繕本送達翌日起算法定遲延利息之判決（原審就此
    部分為上訴人敗訴之判決，其提起上訴；其餘未繫屬本院部
    分，不予贅述）。
二、上訴人則以：伊已盡合理查證義務，可合理確信系爭言論為
    真實，並無不法侵害被上訴人名譽權及信用權。被上訴人為
    系爭節目廣告行為之共同行為人，其肖像為消費者賴以辨識
    及信賴的憑據，攸關消費者公共利益，自應受輿論公評，系
    爭報導使用被上訴人肖像非欠缺關連性，自非不法侵害被上
    訴人肖像權等語，資為抗辯。並上訴聲明：㈠原判決關於命
    上訴人給付部分及假執行之宣告均廢棄。㈡前開廢棄部分，
    被上訴人在第一審之訴及假執行之聲請均駁回。
三、王道公司之記者李明軒於108年10月間，擷取被上訴人於系
    爭節目之影像，並搭配「電視購物賣劣珠寶！？」、「鑑定
    書的種地和產品不符」、「買到劣貨」、「向地檢署檢舉」
    、「真劣玉石怎辨？」等語（即系爭言論）之字幕，製作成
    系爭報導等事實，為兩造所不爭執（見本院卷第153頁），
    堪信屬實。被上訴人請求上訴人刪除系爭報導並賠償非財產
    上損害，為上訴人以前詞所拒。茲分述如下：
　㈠民法第18條第1項規定人格權侵害責任之成立，以「不法」為
    要件，而不法性之認定，採法益衡量原則，就被侵害之法益
    、加害人之權利及社會公益，依比例原則而為判斷。又新聞
    媒體業者在自己的公開網站刊載報導，倘事涉公益而無不法
    侵害他人之人格權者，自為憲法第11條所保障具言論、出版
    性質之新聞自由，任何人均無權請求移除（最高法院110年
    度台上字第262號民事判決意旨參照）。又所謂涉及侵害他
    人名譽之言論，可包括「事實陳述」與「意見表達」 ，即
    行為人之言論雖損及他人名譽，惟其陳述事實時，如能證明
    其為真實，或依其所提證據資料，足認為行為人有相當理由
    確信其為真實者；或言論為意見表達時，亦屬對於可受公評
    之事，而為適當之合理評論，均難謂係不法侵害他人之權利
    ，不得令負侵權行為損害賠償責任。
  ㈡上訴人就系爭言論已盡合理查證義務，並無侵害名譽權之不
    法性：　　
　⒈上訴人主張系爭報導係自系爭節目主持人「歡歡」所經營之
    「購物狂-歡歡」粉絲專頁中擷取，被上訴人於系爭節目中
    與主持人「歡歡」共同販售凱騏公司代銷售並宣稱為「老坑
    玻璃種翡翠」之翡翠（包含項鍊、戒指及耳環，下稱系爭翡
    翠），被上訴人並於節目中陳稱：「這以我剛剛回來內地價
    格，歡歡脖子上這一套，目前市價大概接近250萬」等語之
    事實，業據上訴人提出系爭節目完整影片光碟及截圖等件為
    證（見原審卷一第139-149頁、第101-103頁），並經任職於
    Viva電視購物台產品開發工作之證人陳玉珍證述被上訴人確
    有前揭言行等語明確（見原審卷二第69-71頁），且為被上
    訴人所不爭執（見本院卷第152頁），應堪認定。
　⒉依上訴人提出李明軒於108年10月22日與刑事局中部打擊犯罪
    中心人員之電話錄音譯文所示，李明軒向該中心人員詢問：
    「...就是說我聽到說，有一個案件，是那個Viva的購物臺
    還有什麼...他們有個什麼購物專家，什麼叫歡歡？就是反
    正在購物臺賣珠寶，然後被消費者提告，說什麼是劣質品啊
    ...是那個臺中地檢那邊在偵辦，對對指揮...友軍可能有信
    義分局啦...」、「...人家跟我講的是說，購物台方面，廠
    商方面還有這個購物專家歡歡，通通都已經被約談過了...
    」等情時，經該中心人員回覆：「你應該從信義分局那邊聽
    到的吧？」、「呃，大概我們當然都有約談了...」等語（
    見本院卷第141頁）；以及李明軒於108年10月23日電話採訪
    中華民國寶石協會（下稱寶石協會）詹有明理事長時表示：
    「...是不是員工去那個什麼Viva什麼美好家庭購物那個...
    我記得他們專門有一個賣專門賣珠寶的購物專家，叫什麼歡
    歡，什麼之類的在那邊推銷的」、「...我看他有廣告，他
    用一些字眼來迴避，我們這個價值，我們這個有250萬的身
    價，他用身價啊，然後賣出4萬9800元，那可能差那麼多」
    等語，詹有明則回稱：「對呀，就是亂講」、「我覺得這個
    好像詐騙集團，沒辦法」、「本來那如果有媒體可以這樣報
    導，可以提醒這些消費者，或是有這一些消費者願意來投訴
    ，或者說我們打到協會，那我們收集這一些名單，我們就幫
    他聯合幫他申請，要求他退費」、「很多消費者，他很可憐
    被騙他都還不知道，他以為他買到很便宜...」等語（見本
    院卷第145-146頁），足認李明軒於系爭報導前，確有向可
    信來源之司法警察機關及寶石協會等單位查證，自有相當理
    由信賴系爭節目涉嫌販賣系爭翡翠等劣質商品而經消費者向
    地檢署檢舉一情。
　⒊又參台灣聯合珠寶玉石鑑定中心以109年9月21日台灣聯合字
    第202009001號函文函覆原審所呈：「一、經我司調查確實
    曾於108年12月中接受臺中地方檢察署委託鑑定美好購物台
    珠寶詐欺案件相關之商品，送驗物件之中有一件翡翠其供貨
    廠商為凱騏珠寶，且送驗時檢方告知本所該廠商原宣稱商品
    為老坑玻璃種翡翠（套組）。二、該翡翠套組經本所當時複
    驗後，判定為天然綠輝石翡翠A貨（未顯示優化處理跡象）
    ，且翡翠種地介於糯冰種與冰種翡翠。...」等語（見原審
    卷二第27頁）。佐以台灣聯合珠寶玉石鑑定中心負責人暨總
    鑑定師林書弘於本院證稱：「一開始是1名消費者在美好購
    物台購買到有問題的珠寶物件，退貨不成，告購物台詐欺，
    臺中地檢擴大偵辦，把很多廠商的物件送驗，有的物件問題
    較嚴重，有真假的問題，有些是優劣等級的問題，臺中地檢
    署委託鑑定中心鑑定ViVa案件的物件有與系爭節目上很像的
    物件；每個物件的透明度、顏色都有落差，所以業界都是證
    書與物件必須一對一，1個套組可能就有3、4個證書因為同
    一批甚至同一顆原石下來的原料都可能透明度、顏色有高低
    之分，所以地檢署委託伊鑑定時，印象中當時判斷是糯冰種
    到冰種；優劣是指市場上會針對寶石做商業分級，翡翠的種
    地，即玻璃種、冰種、糯種、豆種就是從優到劣的排列；影
    響翡翠價值之因素很多，除種地外，器形也影響很大，如果
    是豆種或糯種，可能是冰種價格的10分之1」等語（見本院
    卷第171-175頁），足認臺中地檢偵辦消費者提告詐欺案件
    ，確有包含由凱麒公司販售、形式與系爭翡翠相符之翡翠物
    件。且該翡翠物件經臺中地檢送驗後，鑑定結果可認種地「
    介於糯冰種與冰種翡翠」，而有劣於「老坑玻璃種」等地之
    情形。從而，系爭言論所指「鑑定書的種地和產品不符」、
    「向地檢署檢舉」等情即非虛妄。準此，上訴人主張系爭言
    論中有關「電視購物販賣種地與產品不符之珠寶」、「經消
    費者向地檢署檢舉」等事實陳述部分，俱經其合理查證而有
    相當理由信賴為真實，而無侵害名譽權之不法性等情，堪認
    有理。
　㈢系爭報導乃屬合理評論，並無侵害被上訴人名譽、信用及肖
    像權之不法性：
　⒈依上訴人查證所得資料，可信系爭節目所販售之系爭翡翠乃
    經消費者向地檢署檢舉為種地不符，業經認定如前；且依證
    人林書弘前揭證述可知，珠寶交易市場所指「優劣」乃指與
    「等地」之別，則上訴人本於其查證系爭翡翠之種地為「介
    於糯冰種與冰種翡翠」，而劣於「老坑玻璃種」之事實，進
    而以系爭言論評論系爭翡翠為「劣貨」、「劣珠寶」等情，
    自無逾合理評論之範疇。
　⒉被上訴人雖辯稱系爭翡翠於系爭節目販售時已出具經香港寶
    石鑑定為「玻璃種」之玉石鑑定報告（見原審卷二第31-33
    頁），系爭報導並無理由將其於系爭節目之影像，搭配系爭
    言論為字幕製作系爭報導云云。惟觀之該鑑定報告所載物件
    僅為一戒指，與系爭翡翠乃包含項鍊、戒指及耳環之套組形
    式，顯有不同；復從林書弘於本院所證：寶石鑑定書必須以
    一對一方式開立，一個套組應有3、4個證書等情（見本院卷
    第173-174頁）以觀，被上訴人實無理由信賴上開玉石鑑定
    報告所載物件即為系爭翡翠。而被上訴人既於系爭節目中以
    販售珠寶商品為業之廠商代表自居，理應知悉珠寶種地、等
    級為珠寶交易之重要事項，竟持翡翠戒指1枚之系爭鑑定書
    稱作系爭翡翠為老坑玻璃種之證明，並於系爭節目宣稱系爭
    翡翠市價高達250萬元，顯有使消費者誤信系爭翡翠為高級
    種地，而透過直播方式快速下單購買，致損及公眾消費權益
    之虞。是以，上訴人主張以維護消費者權益之公益目的，而
    就系爭節目上可受公評之銷售方式為系爭報導，並擷取含有
    被上訴人影像之系爭節目畫面，以還原購物台銷售實況，並
    搭配系爭言論字幕為說明，核與系爭報導行為目的相符，且
    無悖於法益權衡及比例原則，自不具侵害被上訴人名譽、信
    用及肖像權之不法性。　　
四、綜上所述，被上訴人依民法第18條、第184條第1項前段、第
    195條第1項前段及第188條第1項規定，求為命上訴人王道公
    司將系爭報導刪除，及命上訴人連帶給付伊新臺幣（下同）
    30萬元本息，並為附條件假執行宣告之判決，均無理由，不
    應准許。原審就此部分為被上訴人勝訴之判決，並為准、免
    假執行之宣告，自有未洽。上訴意旨指摘原判決此部分不當
    ，求予廢棄改判，為有理由。自應由本院廢棄改判如主文第
    二項所示。
五、本件事證已臻明確，兩造其餘之攻擊或防禦方法及所用之證
    據，經本院斟酌後，認為均不足以影響本判決之結果，爰不
    逐一論列，併此敘明。
六、據上論結，本件上訴為有理由，依民事訴訟法第450條、第7
    8條，判決如主文。
中　　華　　民　　國　　111 　年　　2 　　月　　22　　日
                  民事第十八庭  
                      審判長法  官  黃明發
                            法  官  林政佑
                            法  官  陳  瑜

正本係照原本作成。
上訴人不得上訴。
被上訴人如不服本判決，應於收受送達後20日內向本院提出上訴
書狀，其未表明上訴理由者，應於提出上訴後20日內向本院補提
理由書狀（均須按他造當事人之人數附繕本）上訴時應提出委任
律師或具有律師資格之人之委任狀；委任有律師資格者，另應附
具律師資格證書及釋明委任人與受任人有民事訴訟法第466 條之
1第1項但書或第2項所定關係之釋明文書影本。如委任律師提起
上訴者，應一併繳納上訴審裁判費。
中　　華　　民　　國　　111 　年　　2 　　月　　22　　日

　　　　　　　　　　　　　　書記官  江怡萱